# 丧失了对子公司的控制权后，合并报表的会计处理

提问人：daisy_potato 时间：2011-11-29 22:27:26
第一个问题：《企业会计准则讲解 2010 年版》第 582 页对于母公司因处置部分股权投资或其他原因丧失了对原有子公司的控制权的，为什么对于处置后剩余股权按成本法或者权益法的不同，合并报表的处置不同呢？ 第二个问题， 对于成本法，剩余股权仍按照账面价值核算，处置的股权确认了投资收益。因原先在合并层面按照权益法，把子公司合并期间实现的净利润和其他综合收益已做调整分录，即：Dr.长投 Cr. 投资收益；如果不处置股权，这笔分录应该要带下来吧，DR.长投 Cr.未分配利润；现在要处置股权了，对于处置部分的股权，这笔分录是否需要转变成DR.投资收益 Cr.未分配利润，抵减单体层面的投资收益；对于剩余股权呢，是否也需要做这么一笔分录DR.投资收益 Cr.未分配利润，否则会和年初未分配利润对不上吧。因为未来期间内，剩余股份要按照成本法核算，合并层面再无动作了。
如果我上面的理解是正确的，那么对于剩余股权按成本法核算的这种情况，其整个合并层面因这笔交易确认的投资收益=处置股权对应的公允价值-处置股权对应的自购买日开始持续计算的净资产份额-剩余股权由于过去权益法核算子公司净资产份额变动调整的部分对于权益法核算剩余股权的会计处理，书上倒是解释得挺清楚的。

回答人：chenyiwei
回复 daisy_potato 的帖子
1 、第一个问题：合并报表层面对于处置后剩余股权在处置日的计量原则是一致的，即按照剩余股权于处置日的公允价值，后续采用成本法还是权益法，仅仅是后续计量方法的不同。
2 、第二个问题：需要注意的是：处置后的剩余股权，即使在个别报表层面和合并报表层面都分别采用权益法核算，或者都分别采用成本法核算，其成本基础也是不同的：个别报表层面的成本基础是原先最初的取得成本按比例延续下来的；合并报表层面的成本基础就是处置日该等剩余股权的公允价值。所以在编制合并报表时还是需要进行调整的。

回答人：chenyiwei
回复 daisy_potato 的帖子
1 、无论剩余股权采用何种后续计量方式，合并层面均采用处置日公允价值，于处置日对其进行初始计量。
2 、这种情况在实务中确有可能存在，例如投资方根据《企业会计准则解释第 3 号》第一条规定，将实际收到的股利全部确认为投资收益，但随即又需要进行减值测试（此时长期股权投资账面价值高于子公司净资产额被认为一项减值迹象），也是完全可能出现的情况。另一种可能是：确认投资收益在前，后来被投资方所处的环境发生了无法预见的变动。

回答人：chenyiwei
回复 麻辣烫 的帖子
这个问题我以前就已经指出过，根据解释 4 号第四条的规定，丧失控制权但仍然保留共同控制或者重大影响的情况下，虽然个别报表层面和合并报表层面对剩余股权均采用权益法核算，但权益法的核算基础是不同的。这个差异将长期存在，直至该项股权投资被处置完毕，或者该被投资单位再次成为全资子公司为止。
当母公司仅有这一家子公司，丧失控制权后按照权益法核算，以后年度不应该编制合并报表时，原先合并报表层面的权益法计量结果与个别报表层面延续编制报表的结果将不能衔接，以后年度也不再编制合并报表。这个问题的产生原因是由于中国会计准则下的报表只有个别报表（法人）和合并报表（合并集团）两种，而没有引入“经济主体财务报表”的概念所导致的，类似问题本版面上以前也已有多次讨论，你可以搜索一下。 通常情况下，该等剩余股权在合并报表层面的计量结果要高于个别报表下，但是一旦发生减值，则个别报表和合并报表层面的可收回金额是一致的，所以两个层面需计提的减值准备金额不同。也可能出现可收回金额介于两个层面的帐面价值之间，因而合并层面需计提减值准备而个别报表层面无需计提减值准备的情况。

回答人：chenyiwei
回复 ying0518 的帖子
基本赞同你在第一段中的理解。需要注意的是所得税准则第十二条和第十四条对确认与对子公司、合营企业、联营企业的长期股权投资相关的递延所得税资产和负债是作出了特别规定的。
如果不能衔接，也就没有特别的办法了。若有需要及可能，也可在附注中补充披露“经济主体财务报表”的相关信息，在该“经济主体财务报表”中，对原子公司（现在的联营企业）的权益法核算的成本基础是按解释 4 号第四条规定确定的剩余股权于处置日的公允价值，但应在披露该补充信息时，对这一点作特别提示说明。

提问人：2009masq 时间：2012-01-19 11:42:01
回复 chenyiwei 的帖子
请教陈版，
本公司对子公司投资 1 亿元，占其注册资本的100%，本年度另外一个与本公司无关联的企业投资 3 亿元，增资后本公司占25%，请问本公司是否需要按照处置后剩余股权在处置日的计量原则进行处理？我认为本公司并没有处置股权，能否按其处理？

回答人：chenyiwei
在合并报表层面，也同样适用解释 4 号第四条的处理原则，即对本企业所持股权需按公允价值重新计量。可以理解为：你公司先对该子公司增资 3 亿元，然后把该子公司 75 ％的股权以 3 亿元的价格出售给现控股股东。

提问人：qjr1124 时间：2012-05-22 16:36:39
回复 chenyiwei 的帖子
也就是报告的还是按合并报表的口径，是吧。

回答人：chenyiwei
主表根据有无子公司确定是否编制合并报表，如果没有则无需编制合并报表；“经济主体财务报表”只是必要时补充披露的额外补充信息。

提问人：walues430 时间：2012-09-14 13:55:30
陈版你好，有个问题想问一下。 企业因处置部分股权丧失了对子公司的控制，在合并层面，对剩余股权采用重新计量。这个时候，与原投资相关的其他综合收益转入投资收益的金额是全额还是按处置比例来转？ 谢谢啦

回答人：chenyiwei
按母公司在丧失控制权之前持有的全部股权比例，所有对应的其他综合收益全部转出。例如原持股 60 ％，处置 40 ％后保留 20 ％，则转出其他综合收益是按 60 ％，视同处置原先持有的全部股权再按公允价值重新购入剩余的 20 ％股权

提问人：Alisa_wang 时间：2014-01-22 15:49:13
陈老师，（ 1 ）在单户报表层面，因处置股权，子公司变为联营企业，剩余股权是否进行追溯调整，是否按子公司的账面价值（如果是非同一控制下的，按纳入合并的价值)？ （ 2 ）在合并报表层面将剩余股权按公允价值重新计量，会不会出现操纵利润的可能？比如持有子公司51%的股权，本年处置2%，然后将该公司的公允价值评估的高一些，然后剩余49%的股权在合并报表层面产生很大的投资收益。这个如何看待？

回答人：chenyiwei
1 、个别报表层面成本法转权益法应按《讲解 2010 》第三章第四节进行追溯调整。 2 、这个处理是基于“跨越会计处理界限”的原理。
确实需要关注对剩余股权在处置日的公允价值估值合理性的问题，但这是计量技术层面的问题，而对于剩余股权按公允价值计量是会计政策层面的问题，不能以计量技术层面可能出现的问题（而且还是有办法解决的）来否定会计政策层面的公允价值计量原则。

提问人：Alisa_wang 时间：2014-01-23 15:29:47
我只是感觉，这样操纵利润是不是太容易。没有利润了，卖一点股权就可以轻易实现很多利润。 这些可能在上市公司有不少这样操作的。那监管机构也不会关注这些吗？

回答人：chenyiwei
这个问题自然监管机构也注意到了，主要的对策是通过加强信息披露来解决。

提问人：ttyl- 时间：2016-06-28 13:48:32
陈版您好，关于母公司账务处理目前我这里遇到一个问题。公司初始购入一家公司100%股权，购置价格低于对方可辨认净资产公允价值，母公司账面按购置价格入账。期间损益就当零好了。现由于外部股东按公允价值增资，公司股比降低到50%，母公司层面应该是触发了成本法转权益法的会计处理，对于初始投资时初始投资低于可辨认净资产的部分，我是否应该当期在母公司层面确认一块损益出来？

回答人：chenyiwei
母公司个别报表层面不涉及跨越会计界线问题，只需将原有股权视同一开始就采用权益法核算进行追溯调整。所以对最初取得成本低于最初的可辨认净资产公允价值的差额需追溯调整原取得日的留存收益。

提问人：正月初一 时间：2017-01-24 20:31:26
请教一下陈版，企业出售股权丧失控制权后，在合并报表时对剩余股权采用公允价值计价而产生的差额计入投资收益，是否需要对应计提递延所得税负债？

回答人：chenyiwei
需要。

提问人：zengfengxia 时间：2017-01-25 11:10:20
陈版，合并报表对剩余股权是不是属于权益性投资的初始确认，无需考虑递延所得税的影响？

回答人：chenyiwei
要考虑，因为在这一环节确认了重新计量的损益，已经影响到会计利润，所以不适用“初始确认豁免”。

提问人：呼叫帮助 时间：2018-01-01 12:54:10
本公司对子公司投资 1 亿元，占其注册资本的100%，本年度另外一个与本公司无关联的企业投资 3 亿元，增资后本公司占25%，请问本公司是否需要按照处置后剩余股权在处置日的计量原则进行处理？我认为本公司并没有处置股权，能否按其处理？ chenyiwei 在合并报表层面，也同样适用解释 4 号第四条的处理原则，即对本企业所持股权需按公允价值重新计量。可以理解为：你公司先对该子公司增资 3 亿元，然后把该子公司 75 ％的股权以 3 亿元的价格出售给现控股股东。 那请教下，本公司单户怎么处理？

回答人：chenyiwei
单户层面对本公司的25%剩余权益视同自该子公司最初成立日开始就按照权益法核算，另需确认视同处置收益。具体请参考《企业会计准则解释第 7 号》第一条规定。

提问人：jyn0714 时间：2018-03-14 13:49:24
请问陈版，本期清算的子公司，母公司在处置完往来，净资产后，有个损失 ，比如 100 万，会在母公司层面直接体现为投资收益-100 万，那在合并层，这个投资收益还是-100万吗？-100万相当于整体的净损失，在以前的合并报表的时候损益也已经体现过一次亏损了，现在有点搞不清楚，这-100万是一次在当期全部体现，还是要冲减掉以前已经体现过的损益？如何冲减？ 另外还有个问题，权益法核算的长期股权投资，母公司的长投和合并层的长投什么情况下会不一样呢？

回答人：chenyiwei
对联营、合营企业的长期股权投资，当期末存在未实现的顺流交易损益时，投资收益在两个层面不等；当期末存在未实现的逆流交易损益时，长期股权投资在两个层面不等。

回答人：chenyiwei
合并层面的处置子公司损失中，需抵减前期累计已在合并报表中确认的子公司亏损。

提问人：jyn0714 时间：2018-03-14 21:12:33
谢谢陈版。抵减的时候是，做借：投资收益，贷：未分配利润，数字为子公司的年初未分配利润母公司享有部分，不知是否正确？

回答人：chenyiwei
是。